臺灣士林地方法院民事判決
　　　　　95年度重家訴字第6號
原　　　告　卯○○
　　　　　　　　　　　　2樓
　　　　　　己○○
　　　　　　壬○○○
　　　　　　子　○
　　　　　　　　　　　　2樓
訴訟代理人　吳宏城律師
複代理人　　蔡坤鐘律師
被　　　告　丑○○○
　　　　　　癸○○○
　　　　　　乙○○
　　　　　　丁○○
　　　　　　寅○○
　　　　　　甲　○
上　4　 人
訴訟代理人　丙○○
被　　　告　辛○○
　　　　　　庚○○
　　　　　　戊○○
上列當事人間請求分割共有物事件，本院於民國96年4 月19日言
詞辯論終結，判決如下：
    主  文
原告之訴駁回。
訴訟費用由原告負擔。
    事實及理由
一、本件被告丑○○○、癸○○○、辛○○、庚○○、戊○○經
    合法通知，未於最後言詞辯論期日到場，核無民事訴訟法第
    386 條所列各款情形，爰依原告之聲請，由其一造辯論而為
    判決。
二、本件原告起訴主張：
    (一)緣坐落台北市○○段○ ○段第1108號土地（重測前為台北
      市南港區○○○段第471 之1 地號）重測前為兩造之被繼
      承人蔡嘴、李金土及李水睦公同共有，兩造自被繼承人
      蔡闊嘴、李金土及李水睦取得系爭土地，其中被繼承人蔡
      闊嘴之繼承人為配偶子○、子女卯○○、丑○○○、胡蔡
      碧雲4 人，原告卯○○、子○與被告蔡碧珠、癸○○○等
      4 人共同繼承被繼承人蔡嘴公同共有3 分之1 持分，故
      分割後之應繼分各為12分之1 ；被繼承人李金土之繼承人
      原為配偶李陳郎、子女李文謙、己○○、李如花、李慶甫
      、林春、寅○○、張秀嬌、壬○○○及甲○等10人，惟配
      偶李陳郎、長男李文謙、3 男李如花均早於被繼承人死亡
      ，且長男李文謙、3 男李如花均無繼承人或代位繼承人，
      依法無繼承權利，又長女林春及3 女張秀嬌已分別出養，
      迄今未終止收養關係，依民法第1083條反面解釋，養子女
      與本生父母間之關係處於停止狀態，故無繼承權利，是繼
      承人僅己○○、李慶甫、壬○○○、寅○○　及甲○等5
      人。又甲○為被繼承人李金土之養女，被繼承人李金土於
      67年1 月1 日死亡，依74年6 月4 日修正前民法第1142
      條規定，養子女之應繼分為婚生子女應繼分之2 分之1 ，
      故李分割後之應繼分為27分之1 ，己○○、李慶甫、壬○○○、寅○○　分割後之應繼分各為27分之2 。又李慶甫
      雖早於被繼承人李金土死亡，惟尚遺有3 名子女，依民法
      第1140條規定由直系血親卑親屬代位繼承其應繼分，惟李
      慶甫之3 女李惠姿亦早於被繼承人死亡且無子嗣，故無繼
      承權，是李慶甫之應繼分由長女乙○○與次女丁○○代位
      繼承之，其分割後之應繼分各為27分之1 ；另被繼承人李
      水睦之繼承人為配偶戊○○、長女庚○○及次女辛○○，
      故被告戊○○、庚○○及辛○○3 人共同繼承人被繼承人
      李水睦公同共有3 分之1 持分，分割後之應繼分各為9 分
      之1 。
    (二)按繼承人得隨時請求分割遺產。但法律另有規定或契約另
      有訂定者，不在此限。民法第1164條定有明文。又民法第
      829 條雖規定，公同關係存續中，各共有人不得請求分割
      其公同共有物，惟公同共有之遺產，依民法第1164條規定
      ，繼承人得隨時請求分割，而所謂得隨時請求分割，依學
      者及實務見解，均包含終止公同關係在內。而公同關終止
      後，依民法第830 條第1 項規定，公同共有之關係歸於消
      滅，數共有人依公同關係對某物共享所有權之狀態，將成
      為分別共有。查兩造依繼承法律關係，公同共有系爭土地
      ，且經合法登記，復無其他第3 人出面主張權利，故取得
      系爭土地權利應無疑問，而兩造間既無不得分割之特約，
      且無法令有禁止分割之規定，兩造就上開公同共有土地多
      次協議分割，均無法達成分割協議，原告自得依民法第
      1164條規定，請求分割終止公同共有關係，使共有物成為
      分別共有關係，以利土地利用，爰以被告等9 人為共同被
      告提起本訴。
    (三)又各共有人按其應繼分得分配之面積過小（原告卯○○、
      子○與被告丑○○○、癸○○○分割後各取得35.33 平方
      公尺，原告己○○、壬○○○與被告寅○○  分割後各取
      得31.4平方公尺，被告乙○○、丁○○及甲○分割後各取
      得15.7平方公尺），難以分割為單所有，因而請求依應繼
      分比例維持分別共有關係，以利土地利用等語，並聲明：
      (1)請求准將兩造公同共有坐落台北市○○段○ ○段第1108
      號土地，分割為兩造依附表之應有部分分別共有。(2)訴訟
      費用由被告等負擔。
三、被告丑○○○、癸○○○、辛○○、庚○○、戊○○等未於
    言詞辯論期日到場，亦未提出書狀作何有利於己之聲明或陳
    述；另乙○○、丁○○、寅○○  、甲○則以：同意原告所
    提分割方案，本件欲分割之土地，在日據時期就有工廠，是
    開磚窯場等語。
四、原告主張坐落台北市○○區○○段1 小段第1108號土地，原
    係兩造之被繼承人蔡嘴、李金土及李水睦等3 人公同共有
    ，其中原告卯○○、子○及被告蔡碧珠、癸○○○等4 人共
    同繼承被繼承人蔡闊嘴上開公同共有土地；另原告己○○、
    壬○○○及被告寅○○　、甲○、乙○○、丁○○等人共同
    繼承被繼承人李金土上開公同共土地；又被告戊○○、庚○○、辛○○3 人共同繼承人被繼承人李水睦上述公同共有土
    地等情，已據原告提出土地登記謄本、戶籍謄本、繼承系統
    表、地籍圖等件為證，並為被告所不爭，堪認為真正。原告
    另主張兩造係依繼承法律關係而公同共有系爭土地，且兩造
    間並無不得分割之特約，亦無法令禁止分割，因認依民法第
    1164條規定請求分割上揭土地為兩造分別共有，則本件首應
    審究系爭土地是否因繼承而公同共有﹖原告得依民法第1164
    條規定請求判決分割﹖經查：
    (一)原告主張兩造係依繼承法律關係而公同共有系爭土地，固
      據提出土地登記謄本及戶籍謄本等件為證，惟民法第1164
      條規定繼承人得請求分割之遺產，係指就繼承同一被繼承
      人遺產而言，如非同一被繼承人遺產，縱然登記為公同共
      有關係，亦難認有民法第1164規定之適用。查原告所提上
      開土地登記謄本所載，原告卯○○、子○及被告蔡碧珠、
      癸○○○等4 人確係繼承被繼承人蔡嘴系爭公同共有土
      地；原告己○○、壬○○○及被告寅○○　、甲○、乙○○、丁○○等人則繼承被繼承人李金土系爭公同共土地；
　　　被告戊○○、庚○○、辛○○等3 人係繼承人被繼承人李
　　　水睦系爭公同共有土地，但各該被繼承人蔡闊嘴、李金土
  　　、李水睦間為何種繼承關係﹖其被繼承人為何人﹖均未據
　    原告陳明並舉證以資證明，其僅空泛陳稱就系爭土地已合
      法登記，又無其他第3 人出面主張權利，故取得系爭土地
      權利應無疑問云云，惟依原告所提系爭土地重測前（即台
      北市南港區○○○段第471 之1 地號）之土地登記謄本所
      載，系爭土地原登記人為「和興業工廠」（代表人李水
      睦）所有（所有權全部），嗣於65年4 月30日始以登記原
      因「所有權更正」改登記為蔡嘴、李金土、李水睦等3
      人公同共有，而該登記資料雖因逾保存期限無法調取核閱
      ，但已可確認蔡嘴、李金土、李水睦並非因共同繼承人
      同一被繼承人遺產而公同共有系爭土地，則原告主張依民
      法第1164規定請求分割系爭「遺產」，即有誤會。
    (二)按日據時期之法人，於台灣光復後，未依我國法令為法人
      登記者，其性質為合夥。生藥株式會社於台灣光復後，倘
      未依我國法令辦理公司登記，系爭土地即為合夥之公同共
      有財產。最高法院80年度台上字第2175號判決意旨可資參
      照。本件如前所述，系爭土地係因「所有權更正」，其所
      有權人由由「和興業工廠」（代表人李水睦）更正登記
      為兩造之被繼承人蔡嘴、李金土、李水睦等3 人公同共
      有，而被告乙○○、丁○○、寅○○、甲○等之訴訟代理
      人丙○○（即寅○○之子）亦陳明系爭土地在日據時期即
      建有磚窯場，之後有無解散則不清楚（見95年11月23日言
      詞辯論筆錄），可見系爭土地原係登記在日據時期即存在
      之「和興業工廠」所有，則因和興業工廠於台灣光復
      後未依我國法令辦理公司或其他法人登記，其名下系爭土
      地即為合夥之公同共有財產，且依日據時期會社土地清理
      要點（現已廢止）第5 點及土地登記規則第135 條規定，
      土地登記簿以日據時期會社或組合名義登記之土地，得由
      原權利人或其繼承人檢附有關股權或出資比例之證明文件
      ，向該管登記機關申請更正登記，益證系爭土地實係日據
      時期「和興業工廠」所有，台灣光復後土地登記簿轉載
      後，經原權利人申請更正登記為股東蔡嘴、李金土、李
      水睦等人公同共有，則其等係因合夥而成立公同共有關係
      ，原告主張係繼承而成立公同共有關係，並據此請求分割
      遺產，同有誤會。
    (三)按依民法第668 條及第682 條第1 項規定，合夥財產為合
      夥人全體之公同共有，合夥人於合夥清算前，不得請求合
      夥財產之分析。最高法院80年度台上字第394 號判決意旨
      可資參照。本件系爭土地係日據時期和興業工廠股東蔡
      嘴、李金土、李水睦等人基於合夥關係而公同共有，而
      就上述合夥關係是否已解散、清算﹖原告自陳並不清楚，
      且未舉證證明確已清算完成，則依民法第第682 條第1 項
      規定及上揭判決意旨，自不得請求合夥財產之分析，原告
      徒以土地登記簿謄本載明為「公同共有」，即認得請求遺
      產分割，同不足採。
五、綜上，本件系爭土地並非兩造自同一被繼承人繼承所得，而
    係基於合夥關係成立公同共有，且原告亦無法舉證證明該合
    夥關係業經清算完成，則原告依民法第1164條規定請求分割
    遺產，即無理由，應予駁回。
六、據上論結：依民事訴訟法第385 條第1 項前段、第78條判決
    如主文。
中　　華　　民　　國　　96  　年　　5 　　月　  4 　　日
　　              家事法庭  法　官  詹朝傑
以上正本證明與原本無異。
如對本判決上訴，應於判決送達後20日內向本院提出上訴狀。
中　　華　　民　　國　　96　　年　　5 　　月　　4 　　日
　                          書記官  蔡永光
